【裁判字號】    98,訴,2227
【裁判日期】    981225
【裁判案由】    撤銷贈與行為暨塗銷移轉登記
【裁判全文】
臺灣臺中地方法院民事判決  98年度訴字第2227號
原      告  丙○○
訴訟代理人  莊慶洲律師
被      告  乙○○
兼      上
訴訟代理人  甲○○
上列當事人間請求撤銷贈與行為暨塗銷移轉登記事件，本院於民
國98年11月30日言詞辯論終結，判決如下：
    主    文
原告之訴駁回。
訴訟費用由原告負擔。
    事 實 及 理 由
壹、按訴狀送達後，原告不得將原訴變更或追加他訴，但上開規
    定於請求之基礎事實同一、擴張或減縮應受判決事項之聲明
    者無礙，民事訴訟法第255條第1項第2、3款定有明文。原告
    起訴原聲明請求「被告甲○○與乙○○間就坐落台中市○區
    ○○○段235-184地號及其上11065建號之不動產，於95年9
    月21日所為贈與行為應予撤銷，並塗銷其所有權移轉登記。
    」，嗣於訴訟進行中更正其聲明為：「(一)被告甲○○、乙○
    ○間就坐落台中市○區○○○段235-184地號土地（應有部
    分十萬分之446）暨其上同段11065建號建物（門牌號碼：台
    中市○區○○路470巷7號8樓之10）於95年9月8日所為贈與
    之債權行為及物權行為均撤銷。(二)被告乙○○應將上項所示
    房地於95年9月21日以『贈與』為原因所為移轉登記塗銷。
    」，核原告所為上開更正，係屬擴張及減縮應受判決事項之
    聲明，且係基於同一社會基礎事實而為之，於上開規定無違
    ，合先敘明。
貳、原告起訴主張：緣訴外人蔡煜文於民國（下同）95年8月25
    日向原告借款新台幣（下同）55萬5千元，並交付被告甲○
    ○所簽發、以台中商業銀行向上分行為付款人、支票帳號
    1220-5、支票號碼HKA0000000、HKA0000000號、發票日分別
    為95年10月30日及95年11月25日、面額合計55萬5千元之支
    票2紙交付原告收執。詎蔡煜文向原告借得款項後，竟避不
    見面，而被告甲○○所簽發之前述2紙支票屆期提示，亦均
    不獲付款，經原告屢次向被告甲○○催討，非但均無效果，
    被告甲○○更於95年9月21日將其所有坐落台中市○區○○
    ○段0000-000地號及其上11065建號之房屋（下稱系爭房地
    ）以「贈與」為原因移轉登記予被告乙○○，試圖以脫產之
    方式，使原告債權無法獲得任何賠償，導致原告蒙受巨大損
    害，爰依民法第244條第1項規定，訴請撤銷被告間於95年9
    月8日就系爭房地所為贈與之債權行為及物權行為，並塗銷
    系爭房地之移轉登記等語。並聲明：(一)被告甲○○、乙○○
    間就坐落台中市○區○○○段235-184地號土地（應有部分
    十萬分之446）暨其上同段11065建號建物（門牌號碼：台中
    市○區○○路470巷7號8樓之10）於95年9月8日所為贈與之
    債權行為及物權行為均撤銷。(二)被告乙○○應將上項所示房
    地於95年9月21日以「贈與」為原因所為移轉登記塗銷。
參、被告則以：被告乙○○、甲○○為姊弟關係，系爭房地係被
    告乙○○於80幾年間所出資購買，購買後房屋貸款亦均由被
    告乙○○繳付，而被告乙○○購入系爭房地後，原將房屋出
    租他人使用，後因被告甲○○有居住之需要，故被告二人乃
    約定以嗣後房屋貸款由被告甲○○繳納為條件，將系爭房地
    以「贈與」為原因移轉登記予被告甲○○。惟被告乙○○將
    系爭房地移轉登記予被告甲○○後，被告甲○○並未依約繳
    付貸款，被告乙○○方要求被告甲○○再以「贈與」為原因
    ，將系爭房地移轉登記返還被告乙○○。又被告甲○○與原
    告間不相識，原告對被告甲○○取得票款債權，係因蔡煜文
    向被告甲○○借票持向原告借錢等語，資為抗辯。並聲明：
    原告之訴駁回。
肆、兩造經法官整理並簡化爭點，其結果如下：
  一、兩造不爭執之事實：
    (一)坐落台中市○區○○○段235-184地號土地（應有部分十
      萬分之446）暨其上同段11065建號建物（門牌號碼：台中
      市○區○○路470巷7號8樓之10）原登記為被告甲○○所
      有，95年9月8日被告甲○○、乙○○向台中市中山地政事
      務所提出土地及建物移轉登記申請書，以被告甲○○於同
      日將系爭房地贈與被告乙○○為由，申請將系爭房地所有
      權移轉登記為被告乙○○所有，經台中市中山地政事務所
      於95年9月21日辦妥移轉登記。
    (二)原告前對被告甲○○提出請求給付票款之訴訟，經本院台
      中簡易庭於96年12月28日以96年度中簡字第7231號判決被
      告甲○○應給付原告55萬5千元確定。
    (三)被告甲○○尚未依本院96年度中簡字第7231號民事判決所
      示清償對原告所負債務。
  二、兩造爭執之焦點：被告甲○○將系爭房地移轉登記予被告
      乙○○，是否為無償行為？是否有害及原告之債權？
伍、法院之判斷：
  一、按債務人所為之無償行為，有害及債權者，債權人得聲請
      法院撤銷之。前條撤銷權，自債權人知有撤銷原因時起，
      一年間不行使，或自行為時起，經過十年而消滅。民法第
      244條第1項、第245條分別定有明文。又民法第244條第1
      項之撤銷訴權，依同法第245條規定，自債權人知有撤銷
      原因時起，一年間不行使而消滅。該項法定期間為除斥期
      間，其時間經過時權利即告消滅。此項除斥期間有無經過
      ，縱未經當事人主張或抗辯，法院亦應先為調查認定，以
      為判斷之依據（最高法院85年台上第1941號判例意旨參照
      ）。經查，依原告起訴狀所附系爭房地之不動產異動索引
      所示，該不動產異動索引之列印時間為95年11月29日16
      時06分，有該異動索引在卷可按，而原告復自認於提示被
      告甲○○所簽發之支票遭退票後去查謄本才知悉被告甲○
      ○將系爭房地以「贈與」為原因移轉登記予被告乙○○，
      該異動索引是原告查詢列印下來的等事實，參照本院96年
      度中簡字第7231號民事判決附表所示，原告所持有被告甲
      ○○簽發之支票發票日分別為95年10月30日、95年11月25
      日，提示日期則分別為95年10月30日、95年11月27日，亦
      有該民事判決附卷可按，原告所提出之前揭不動產異動索
      引列印日期，確亦僅在原告提示被告甲○○所簽發之支票
      遭退票之後2日，與原告前開自認之內容亦相符合，足見
      原告早於其提示被告甲○○簽發之前開支票遭退票後2日
      之95年11月29日，即已知悉被告間就系爭房地有無償贈與
      行為存在之事實，是本件原告之撤銷權應於96年11月30日
      起即已因除斥期間經過而消滅，然原告遲至98年8月17日
      方提起本件訴訟，亦有原告起訴狀上本院之收狀戳章可稽
      ，原告於其撤銷權因除斥期間經過而消滅後，方提起本件
      訴訟，於法無從准許。
  二、基上所述，原告之撤銷權既因除斥期間經過而消滅，原告
      已不得行使民法第244條第1項規定之撤銷權，則被告間就
      系爭房地所為之移轉行為是否為無償行為及是否有害及原
      告之債權，自均無再予審酌之必要，附此敘明。
陸、結論：本件原告之訴為無理由，依民事訴訟法第78條，判決
    如主文。
中    華    民    國    98    年    12    月    25    日
                  民事第二庭    法  官  呂麗玉
正本係照原本作成。
如對本判決上訴，須於判決送達後20日內向本院提出上訴狀。
中    華    民    國    98    年    12    月    25    日
                                書記官


司法院資訊處製作；財團法人民間司法改革基金會備份。
